【裁判字號】    97,法,4
【裁判日期】    970904
【裁判案由】    解除董事長職務
【裁判全文】
臺灣花蓮地方法院民事裁定                 97年度法字第4號
聲  請  人  花蓮縣政府
法定代理人  甲○○
相  對  人  乙○○
上列聲請人聲請解除乙○○在財團法人臺灣省花蓮縣花蓮港天宮
第七屆董事長職務事件，本院裁定如下：
    主      文
相對人乙○○在財團法人臺灣省花蓮縣花蓮港天宮之第七屆董事
職務准予解除。
聲請程序費用由相對人負擔。
    理      由
一、聲請意旨略以：
  (一)緣財團法人臺灣省花蓮縣花蓮港天宮（下稱港天宮）第七屆
    董監事彭明龍等13人於民國94年7月11日、8月4日計2次向聲
    請人陳情指出，相對人即港天宮第七屆董事長乙○○因個人
    因素，無法清楚交代帳目，提報董監事聯席會議審核，又聲
    請人未備查港天宮第七屆年度預決算書，爰函請港天宮儘速
    召開董監事會，將該年度預決算書（90-94年）提請審議，
    惟未送聲請人備查。
  (二)彭明龍等13人再於94年8月17日、8月24日向相對人請求召開
    董監事會選舉第八屆董監事，惟未獲回應召開會議。另上開
    人員亦於94年9月5日請求聲請人准其召開董監事會進行選舉
    ，因該法人第七屆董監事於94年8月31日屆滿，相對人不予
    召開董監事會進行選舉，聲請人隨即函文港天宮以相對人暫
    停第八屆董監事選舉與財團法人臺灣省花蓮縣花蓮港天宮捐
    助暨組織章程（下稱港天宮組織章程）第6條、第7條規定意
    旨未合等情，並請其儘速依章程規定進行選舉事宜，然相對
    人不予辦理。
  (三)相對人未將第七屆年度預決算書提請董監會審議，及該屆董
    監事任期屆滿其無理由停止選舉第八屆董監事乙節，已違反
    內政業務財團法人監督準則第16條、第19條第1項第1款及港
    天宮組織章程第6條、第7條規定，相對人違反章程規定及不
    服聲請人糾正，聲請人原擬求本院依民法第33條規定解除其
    董事長職務，基於考量港天宮聲譽及地方和諧，爰函請港天
    宮於文到15日召開董監事會進行選舉第八屆董監事，惟相對
    人不配合上開時程召開會議，聲請人再次函文全體董監事請
    於94年11月10日上午10時召開改選第八屆董監事聯席會議，
    並請相對人擔任主持人，惟當日相對人未出席會議，由出席
    人員推舉1人主持並選舉產生第八屆董監事。
  (四)聲請人函文全體董監事請於94年11月10日上午10時召開改選
    第八屆董監事聯席會議乙情，業經最高法院判決聲請人無權
    代為召集該會議無效在案。惟相對人無理由停止第八屆選舉
    及未進行審議該屆年度預決算書等情，其函報聲請人所云理
    由非謂正當，令人難以信服，且已違反內政業務財團法人監
    督準則、港天宮組織章程規定。另相對人侵占港天宮捐款及
    偽造文書經臺灣花蓮地方法院檢察署檢察官提起公訴繫屬法
    院審理中，上開所陳相對人違反法令情事，已足以危害公益
    及港天宮之利益，為善盡主管機關監督立場，爰依民法第33
    條規定，請求解除相對人之董事職務等語。
二、相對人則以：
  (一)相對人於第七屆董事長任職內，遵循章程及法令，分別於94
    年8月7日、8月14日分別召集董監事聯屬會議，均因遭刻意
    抵制致人數未達法定人數而誤會，此有會議紀錄可稽，此外
    ，相對人亦因第七屆監事法院申請變更登記，資料未全經法
    院駁回，決定待補齊資料完全登記後，擇日再行選舉，俾免
    產生爭議。上揭情形，面對主管機關即聲請人之關切，相對
    人均正式行文聲請報備，甚於94年9月8日行文聲請人，擬於
    94年11月再召開董監事，改選董監事，嗣再於同年10月19日
    告知確定於同年11月27日召集董監事，然主管機關即聲請人
    均明知上情，仍違法代為召集，於同年11月10日改選，今遭
    法院判決召集違法，選舉無效之際，聲請人竟再行請求解除
    相對人職務，顯與民法第33條規定不符，綜上所陳，相對人
    執行董事職務並無違反法令及章程，聲請人所請，於法無據
    。
  (二)又港天宮第八屆董監事會經法院三審判決確定無效，本應回
    歸本宮第七屆董監事行使職權後再重新改選第八屆董監事會
    。無奈港天宮部份董監事強占港天宮，使得宮務無法推展，
    且聲請人非負指導之責，更在此時解除第七屆董事長之職務
    ，陷港天宮於空窗期，群龍無首一團亂。為此，港天宮多數
    第七屆董監事決議於97年5月25日上午9時於花蓮市○○路19
    9號召開97年度第1次董監聯席會議暨改選第八屆董監事，已
    完成合法改選，今送聲請人核備中。港天宮第八屆董監事今
    已合法產生，而聲請人本件聲請已無實際之意義，故懇請駁
    回本件聲請，免得再衍生事端，讓莊嚴的港天宮回上軌道正
    常運作。
三、經查：
  (一)按董事或監察人違反法令或章程，足以危害公益或法人之利
    益者，主管機關得請求法院解除其職務，並為其他必要之處
    置；主管機關依民法第33條第2項規定，請求法院解除法人
    董事或監察人職務時，應附具法定事由之文件，民法第33條
    第2項及非訟事件法第61條第2項分別定有明文。本件港天宮
    為花蓮縣轄區內設立之財團法人，依上開條文規定，聲請人
    即花蓮縣政府既為其主管機關，就其業務範圍內自得享有監
    督權，並得依法請求解除董監事職務，合先敘明。
  (二)次查，聲請人主張之事實，業據其提出內政部88年11月10日
    修正之內政業務財團法人監督準則、財團法人臺灣省花蓮縣
    花蓮港天宮捐助暨組織章程、港天宮董事陳情書及通知函、
    港天宮五人審查小組召集人申請書、相對人通知遲誤召開第
    八屆董監事會議函文（港天宮花宮玉字94文字第0021號、第
    0024號、第0025號、第0026號、第0028號函）、聲請人敦促
    港天宮儘速召開第八屆董監事會議函文（花蓮縣政府府民宗
    字第09401212640號、第09401246740號、第09401293670號
    、第09401535630號、第09 401582000號、第09401591670號
    、第09400958980號、第094 01105660號函）等件為證。相
    對人為港天宮第七屆董事長，卻以出席人員未達法定人數無
    效流會、暫緩召開及本屆（第七屆）監事法院公告資料未齊
    ，被法院駁回，故影響選任下屆董監事進行等理由，藉故拖
    延召開董監事會議，顯已違反港天宮組織章程第6條、第7條
    及第11條、第12條及第14條之規定，縱其後陳報已於97年5
    月25日召開97年度第1次董監聯席會議暨改選第八屆董監事
    ，就其前開遲誤召開董監事會議之行為，仍難認定相對人已
    善盡董事長之職責。
  (三)復查，港天宮董監事會成員彭明龍等13人於94年7月11日及
    同年8月4日陳情港天宮有帳目不清情事，須提報董監事聯席
    會議審核，且依陳報人即港天宮職員駱祈妏提出「港天宮各
    屆新任董事長可用資金一覽表」所示，港天宮董事長可用資
    金自相對人擔任第六屆董事長後，呈現負值，顯有財務狀況
    管理不當之情形。相對人對於聲請人主張其有前開其他違反
    法令或章程之情事，既未提出具體說明，堪認聲請人主張相
    對人違反「內政部審查內政業務財團法人設立許可及監督要
    點」，而有危害公共利益與港天宮利益之情事，堪以採信。
    綜上，聲請人聲請解除相對人於港天宮之董事職務，經核尚
    無不合，應予准許。
四、依非訟事件法第21條第2項，民事訴訟法第95條、第78條，
    裁定如主文。
中    華    民    國    97    年     9     月    4    日
                        台灣花蓮地方法院民事庭
                            法      官  劉柏駿
以上正本係照原本作成。
如不服本裁定，應於裁定送達後10日內向本院提出抗告狀（應抄
附繕本），並繳納抗告費新臺幣1,000元。
中    華    民    國    97    年     9     月    4    日
                            法院書記官  蔡芬芳


司法院資訊處製作；財團法人民間司法改革基金會備份。
